行　政　法　院　判　決　　　　　　　　　　　　　八十七年度判字第一五四四號
　　再 審原 告　華夏旅行社股份有限公司
　　代　表　人　甲○○
　　再 審被 告　臺北市稅捐稽徵處
右當事人間因營業稅事件，再審原告對本院中華民國八十六年十二月十二日八十六年
度判字第三一一三號判決提起再審之訴。本院判決如左︰
　　主  文
再審之訴駁回。
　　事  實
緣再審原告涉嫌漏稅，經法務部調查局北部地區機動工作組（以下簡稱北機組）根據
檢舉於民國（以下同）八十一年八月二十五日在再審原告公司所在台北市○○○路○
段二十八號五樓查獲違章憑證二十三冊，於辦妥啟封認證手續後，會同再審被告及財
政部台北市國稅局審理核定再審原告七十七年二月十一日至七十九年十二月三十一日
止收取佣金收入計新台幣（以下同）七三、八八四、八○四元（不含稅）（七十七年
度一三、二四三、四九九元，七十八年度三五、三四○、三七○元，七十九年度二五
、三○○、九三五元）漏開統一發票並漏報銷售額，逃漏營業稅三、六九四、二四○
元，乃函囑再審被告發單補徵所漏稅款，並由再審被告按所漏稅額處七倍罰鍰計二五
、八五九、六○○元（計至百元為止）及按未依規定給與他人憑證金額科處百分之五
罰鍰計三、六九四、二四○元，合計處罰鍰二九、五五三、八四○元。再審原告不服
，訴經台北市政府八十四年九月五日八四府訴字第八四○二六六六四號訴願決定，將
原處分撤銷，由再審被告另為處分。案經再審被告重核後以八十四年十一月二日八四
北市稽法(乙)字第九二七一六號復查決定：「維持原核定及原處分。」，再審原告不服
，提起訴願，經台北市政府以八十五年一月十七日（八四）府訴字第八四○九三五六
二號訴願決定：「原處分關於按所漏稅額處七倍罰鍰部分及按未依法給與他人憑證總
額處百分之五罰鍰部分撤銷，改按所漏稅額處五倍罰鍰，其餘訴願駁回」，再審原告
仍表不服，提起再訴願，經財政部以八十六年一月十六日台財訴第00000000
0號再訴願決定：「訴願決定關於違反營業稅法科處罰鍰部分撤銷，由原處分機關另
為處分。其餘再訴願駁回。」，原告猶表不服，提起行政訴訟，關於駁回其餘再訴願
部分，經本院八十六年度判字第三一一三號判決（下稱原判決）駁回其訴確定在案。
茲再審原告以原判決具有行政訴訟法第二十八條第一款適用法規顯有錯誤之再審事由
，對之提起再審之訴。茲摘兩造訴辯意旨如次：
再審原告起訴意旨略謂：一、１、原判決認定核課期間為七年，其適用法規顯有錯誤
。依行政訴訟法第二十八條第一款規定及鈞院六十二年判字第六一○號判例暨司法院
釋字第一七七號解釋意旨，原確定判決消極的不適用法規、解釋、判例，顯然影響裁
判者，自屬適用法規顯有錯誤之範圍，當事人當可提起再審之訴。２、次按稅捐稽徵
法第二十一條第一項第一款規定：依法應由納稅義務人申報繳納之稅捐，已在規定期
間內申報，且無故意以詐欺或其他不正當方法逃漏稅捐者，其核課期間為五年。而依
同條項第三款規定：未於規定期間內申報，或故意以詐欺或其他不正當方法逃漏稅捐
者，其核課期間為七年。由上規定兩相對照觀之，若已在規定期間內申報，且無故意
以詐欺或其他不正當方法逃漏稅捐者，其核課期間為五年，規定甚明。３、再按：稅
捐稽徵法第四十一條（第二十一條規定相同）所謂以不正當方法逃漏稅捐，必具有與
積之詐術同一型態，始與立法之本旨符合，如僅屬單純的不作為，而別無逃漏稅捐之
積極行為，即不能認與詐術漏稅之違法特性同，而繩以稅捐稽徵法第四十一條之罪
。依原判決記載之事實，再審原告僅有漏報之消極行為，別無類似詐術之不正當方法
，以積極行為逃漏稅捐，祇能科以行政罰之罰鍰，不能遽論以該條之罪，最高法院著
有七四年台上字第五四九七號判例。查稅捐稽徵法第四十一條所規定者係犯罪構成要
件，同法第二十一條所規定者係核課期間為七年之構成要件，而其以詐欺或其他不正
當方法逃漏稅捐為構成要件則屬相同，且規定於同一法律之內，因此最高法院判例，
自得適用於稅捐稽徵法第二十一條規定，應無疑義。據上以觀，若已在規定期間內申
報，申報時僅有短漏報之消極行為，且非有故意以詐欺或其他不正當方法逃漏稅捐之
積極行為，其核課期間為五年。４、末按，以本件而言，其所嫌者僅為未依規定開
立統一發票並於申報時短漏報銷售額之消極行為，別無故意以詐術或其他不正當方法
逃漏稅捐之積極行為。是以本件之核課期間為五年。原判決卻以再審原告未據實開立
統一發票並短漏報銷售額，認為難謂無故意以詐欺或其他不正當方法逃漏稅捐，其核
課期間為七年云云，顯然與最高法院七十四年台上字第五四九七號判例牴觸，依鈞院
六十二年度判字第六一○號判例意旨，自屬適用法規顯有錯誤，而有法定再審事由。
二、原確定判決所認定之事實與所採用之證據顯屬不符，依司法院釋字第一四六號解
釋，為審判違背法令，亦屬適用法規顯有錯誤。１、按「刑事判決確定後、發現該案
件認定犯罪事實與所採用證據顯屬不符，自屬審判違背法令，得提起非常上訴，如具
有再審原因者，仍可依再審程序聲請再審。」司法院著有釋字第一四六號解釋。上揭
解釋雖係針對刑事訴訟法所作之解釋，惟其解釋意旨自可援引適用於行政訴訟法。亦
即行政訴訟判決確定後，發現該事件認定事實與所採用證據顯屬不符，自屬審判違背
法令，而所謂審判違背法令於行政訴訟而言，自屬適用法規顯有錯誤之範圍，應許當
事人對之提起再審之訴，應無疑義。２、次按，本件所嫌者僅為未依規定開立統一
發票，並於申報時短漏報銷售額之消極行為，別無故意以詐欺或其他不正當方法逃漏
稅捐之積極行為，已詳前述。至所謂故意以詐欺或其他不正當方法逃漏稅捐者，依以
往實例見解，必須以積極之行為，完成某種不實之態樣或證據，使稽徵機關不易辨認
陷於錯誤，因而獲得減少應負稅額之利益，諸如，原無配偶，取得與人結婚之證明，
藉以增加「個人免稅額」；偽造未滿六十歲之父母無謀生能力之證明，藉以增加「扶
養親屬減額」；偽造災害損失藉以增加「扣除額」等等而言。而本件僅就現有之事
實態樣，消極的將一部分佣金收入不列入申報單內申報，並無以積極之行為，完成某
種不實之態樣或證據，顯與故意以詐欺或其他不正當方法逃漏稅捐之情形，有所不同
，其核課期間應屬稅捐稽徵法第二十一條第一項第一款規定之五年，而非同條項第三
款之七年。原判決卻僅以再審原告以虛偽不實之金額短漏報銷售額為理由，認為應屬
稅捐稽徵法第二十一條第一項第三款規定之未於規定期間內申報或故意以詐欺或其他
不正當方法逃漏稅捐者，其核課期間為七年，其認定事實與所採用證據顯屬不符，毋
庸置疑。３、再按，本件係嫌違反營業稅法第一條、第三十二條第一項前段規定，
原處分依同法第四十三條第一項第四、五款規定補稅，並依同法第五十一條第三款規
定處罰。依稅務違章案件裁罰金額或倍數參考表規定，對於營業稅法第五十一條第三
款之違章情形，列示有四項，其中分別規定：「二、銷貨時未依法開立發票，且於申
報當時銷售額亦未列入申報。」；「四、以詐術或其他不正當方法短報或漏報銷售額
者。」，足見二者本即有所區別，亦即銷售時未依法開立發票且於申報當時銷售額亦
未列入申報，因其僅有消極行為，自非屬以詐術或其他不正當方法短報或漏報銷售額
之範圍，此將二者比較觀之，事理更為明確。以本件而言，其所嫌者僅為未依法開
立統一發票並於申報時短報銷售額之違章事實，非屬故意以詐欺或其他不正當方法逃
漏稅捐之情形，此證之再審被告八十四年十一月二日八四北市稽法（乙）字第九二七
一六號復查決定書及台北市政府八十五年一月十七日（八四）府訴字第八四○九三五
六二號訴願決定書均依稅務違章案件裁罰金額或倍數參考表關於銷貨時未依法開立發
票，且於申報當時銷售額亦未列入申報之規定，分別按該表修正前之七倍及修正後之
五倍裁罰而益明，是以本件之核課期間應為五年。原判決未就原處分及訴願決定認定
之事實加以審理，卻未具任何理由遽為相反事實之認定，足見其所認定之事實與所採
用證據顯屬不符之違法，不容置疑。三、綜上所陳，原判決適用法規顯有錯誤，爰依
法提起再審之訴。狀請判決將原判決關於七十七年度及七十八年十月以前補徵營業稅
部分廢棄。廢棄部分之一再訴願決定及原處分均撤銷，以明法治而保權益等語。
再審被告答辯意旨略謂：一、經本本件獲案違章憑證二十三冊封面扣押加封處，均蓋
有華夏旅行社股份有限公司印章並經再審原告公司負責人甲○○簽名蓋章。又查甲○
○分別於八十一年八月二十八日及同年九月八日在法務部調查局所作調查筆錄略稱
：「（經檢上開查扣憑證）該等帳證係華夏旅行社經營旅遊服務業之帳證無誤，均
係該旅行社依據實際營業情形所製作，留存於公司內作為參考之用．．．華夏旅行社
均按月製作試算表、損益表、按年度製作資產負債表，由會計送予查閱後彙整留存．
．．損益表中所列營業收入係扣除代收代付款項後之傭金收入．．．」此有獲案違章
憑證二十三冊及該二份調查筆錄足憑，是獲案憑證為再審原告之營業登記紀錄足堪認
定。是以再審被告原核定依獲案憑證所載再審原告自七十七年二月十一日至七十九年
十二月之佣金收入總額扣除同期間已申報之銷售額後核算再審原告漏開統一發票並漏
報銷售額為七十七年二月十一日至七十七年十二月三十一日計一三、二四三、四九九
元，七十八年一至十二月計三五、三四○、三七○元，七十九年一至十二月計二五、
三○○、九三五元，合計七三、八八四、八○四元，逃漏營業稅三、六九四、二四○
元，並發單補徵所漏稅款，並無不合。二、次查，依稅捐稽徵法第二十一條之規定，
對於未於規定期間內申報，或故意以詐欺或其他不正當方法逃漏稅捐者，其核課期間
為七年，查再審原告七十七年二月十一日至七十九年十二月三十一日營業紀錄所載
實際佣金收入為九七、二四四、九六二元（不含稅），有再審原告公司負責人甲○○
於調查局所作調查筆錄及本案會審報告足憑，依營業稅法規定，再審原告自應據實開
立統一發票並按期報繳營業稅，卻故意隱匿短漏銷售額七三、八八四、八○四元，計
逃漏營業稅三、六九四、二四○元，則再審原告既有實際營業紀錄足資據以報繳營業
稅，卻以虛偽不實之金額短報銷售額，其「未於規定期間內申報及以不正當方法逃漏
稅捐」足堪認定，依稅捐稽徵法第二十一條規定，本案核課期間應為七年，再審原告
主張核課期間應為五年，顯對再審被告原核定有所誤解，應不足採，原核定並無違誤
，敬請續予維持。綜上論結，再審原告之訴應認為無理由，敬請予以駁回等語。
　　理  由
按行政訴訟法第二十八條第一款所謂適用法規顯有錯誤，係指原判決所適用之法規與
該案應適用之現行法規相違背，或與解釋、判例有所牴觸者而言，至於法律上見解之
歧異或認定事實錯誤，再審原告對之縱有爭執，要難謂為適用法規錯誤。查本件原判
決駁回再審原告在前程序之訴，其所持理由，略謂：『按「稅捐之核課期間，依左列
規定．．．三、未於規定期間內申報，或故意以詐欺或其他不正當方法逃漏稅捐者，
其核課期間為七年」為稅捐稽徵法第二十一條第一項第三款所明定。次按「在中華民
國境內銷售貨物或勞務，及進口貨物，均應依本法規定課徵營業稅。」、「營業人銷
售貨物或勞務，應依本法營業人開立銷售憑證時限表規定之時限，開立統一發票交付
買受人。」及「營業人有左列情形之一者，主管稽徵機關得依照查得之資料，核定其
銷售額及應納稅額並補徵之．．．四、短報、漏報銷售額者。五、漏開統一發票或於
統一發票上短開銷售額者。」亦分別為營業稅法第一條、第三十二條第一項前段及第
四十三條第一項第四款、第五款所明定。本件原告於七十七年二月十一日至七十九年
十二月三十一日止收取佣金收入計七三、八八四、八○四元（不含稅）漏開統一發票
並漏報銷售額，逃漏營業稅三、六九四、二四○元之違章事實，係經北機組根據檢舉
於八十一年八月二十五日在原告公司所在地查獲違章憑證二十三冊，於辦妥啟封認證
手續後，會同被告及財政部台北市國稅局人員審理核定之結果，本件獲案違章憑證二
十三冊封面扣押加封處，均蓋有華夏旅行社股份有限公司印章並經原告代表人甲○○
君簽名蓋章並自承為原告之營業紀錄，營業稅之課徵，應依事實認定，稽徵機關自得
依查得之營業資料核定其銷售額及應納稅額。從而被告以原告係於七十七年二月十一
日經經濟部核准設立，乃依獲案憑證所載原告自七十七年二月十一日至七十九年十二
月之佣金收入總額扣除同期間已申報之銷售額後核算原告漏開統一發票並漏報銷售額
為七十七年二月十一日至七十七年十二月三十一日計一三、二四三、四九九元，七十
八年一至十二月計三五、三四○、三七○元，七十九年一至十二月計二五、三○○、
九三五元，合計七三、八八四、八○四元，逃漏營業稅三、六九四、二四○元，乃據
以補徵所漏營業稅三、六九四、二四○元，揆諸首揭規定，核無違誤。．．．經查，
依首揭稅捐稽徵法第二十一條第一項第三款規定，未於規定期間內申報或故意以詐欺
或其他不正當方法逃漏稅捐者，其核課期間為七年。本件原告七十七年二月十一日至
七十九年十二月三十一日止收取佣金收入計七三、八八四、八○四元（不含稅），依
營業稅法規定，應據實開立統一發票並依期報繳營業稅，惟原告既有實際營業紀錄據
以報繳營業稅，同期間卻以虛偽不實之金額短報銷售額為二三、三六○、一五八元，
致漏報銷售額達七三、八八四、八○四元，以逃漏營業稅三、六九四、二四○元，誠
難謂其無故意以詐欺或其他不正當方法逃漏稅捐，自屬上開稅捐稽徵法第二十一條第
一項第三款規定之未於規定期間內申報或故意以詐欺或其他不正當方法逃漏稅捐者，
其核課期間為七年。次查，系爭獲案憑證二十三冊確係原告依其經營旅遊業之實際情
形所製作，八十一年八月二十八日當時有其選任律師林詮勝、郭振榮、陳欽賢在場陪
同接受調查，八十一年九月八日有會計師孫耀輝陪同到場，此有原告代表人甲○○八
十一年八月二十八日及八十一年九月八日於法務部調查局所作之調查筆錄附原處分卷
可稽，且上開調查筆錄業經甲○○親閱認係無訛後，始予簽名蓋章，誠難謂其非出於
任意之陳述。復查，被告查證原告七十七、七十八、七十九年度自行向財政部台北市
國稅局申報之毛利各為五、一四八、一九五元，七、九五二、六四二元及一六、二三
九、六一二元，均高於原告所稱依華航及國泰二家航空公司提供之數據估算其七十七
、七十八、七十九年毛利各為三五四、○○○元，七、五六六、○○○元及九、四五
四、○○○元，足見原告之估算內容與事實不符。至關於再訴願決定撤銷訴願決定部
分，另行以裁定駁回，並予明。綜上所述，原告所訴各節，核無可採，一再訴願決
定，遞予維持原處分補徵營業稅部分，均無不合，原告起訴意旨，難謂有理，應予駁
回。』等語，為其理由。其所適用之法規，與該案現在所應適用之法規並無違背，與
解釋、判例亦無牴觸，要難謂為適用法規顯有錯誤。至於再審原告援引之最高法院七
十四年台上字第五四九七號判例係關於稅捐稽徵法第四十一條之詐術或其他不正當方
法逃漏稅捐罪之構成要件，為刑事罰之範圍；而同法第二十一條第三項，係關於核課
期間之規定，兩者所規範之目的、範圍及其構成要件，並不相同，尚難以其法條之用
語相同，而能為其構成要件相同。況查最高法院判例，因其職掌民刑事案件之終審裁
判，故其所揭示之法律見解，對其所屬各下級法院有實質拘束力，惟對掌管行政訴訟
之本院，並無拘束力。從而，再審原告主張原判決以再審原告未據實開立統一發票並
據上論結，本件再審之訴為無理由，爰依行政訴訟法第三十三條ˋ民事訴訟法第五百
零二條第二項，判決如主文。
中    華    民    國     八十七      年      七      月      三十       日
                    行 政 法 院 第 五 庭
                                審 判 長 評  事      葉  振  權
                                         評  事      葉  振  權
                                         評  事      沈  水  元
                                         評  事      林  清  祥
                                         評  事      劉  鑫  楨
右  正  本  證  明  與  原  本  無  異
                                         法院書記官  陳  佩  玲
中    華    民    國     八十七      年      七      月     三十一      日
